臺灣臺南地方法院刑事判決
111年度金訴字第207號
公  訴  人  臺灣臺南地方檢察署檢察官
被      告  蔡孟翰



上列被告因詐欺等案件，經檢察官提起公訴（111年度偵字第545
4號），本院判決如下：
    主  文
蔡孟翰共同犯三人以上詐欺取財罪，共貳罪，各處有期徒刑壹年
陸月。應執行有期徒刑貳年。
    事  實
一、蔡孟翰於民國110年5月底，加入名為「洪小炘」之成年人及
    其他姓名年籍不詳之成年人等人所組成之3人以上，以實施
    詐術手段，且具有持續性及牟利性之有結構性犯罪組織之詐
    欺集團（組織犯罪部分已判決確定，如後述），擔任水房收
    水角色，負責收取車手持人頭帳戶提款卡提領被害人遭詐騙
    而匯入之贓款，並從中獲取每月新臺幣（下同）4萬5千元之
    報酬。待其加入該詐欺集團後，即與「洪小炘」及集團其他
    成員間，共同意圖為自己不法之所有，基於3人以上共犯詐
    欺取財及洗錢之犯意聯絡，由該詐欺集團成員向附表一所示
    之人施以附表所示之詐騙手段，致附表一所示之人陷於錯誤
    ，於附表一所示之時間，匯款附表一所示金額之款項至不知
    情之吳梓宣（所涉詐欺罪嫌，另由檢察官為不起訴處分）所
    有附表一所示之帳戶內。待吳梓宣依指示於附表二所示時、
    地自附表二所示之帳戶內，領取如附表二所示款項後，復於
    附表三所示時、地交付如附表三所示款項與蔡孟翰，蔡孟翰
    再交與不詳詐欺集團成員，以此製造金流斷點方式，掩飾該
    詐欺所得之本質及去向。嗣經附表一所示之人察覺有異報警
    報警處理，始悉上情。
二、案經黃宗重、廖連珠訴由臺南市政府警察局第六分局報請臺
    灣臺南地方檢察署檢察官偵查起訴。
    理  由
壹、程序部分
    本案據以認定事實之供述證據，公訴人及被告於本院言詞辯
    論終結前均未爭執其證據能力（見本院卷第41頁、88頁），
    經審酌其作成並無違法、不當或顯不可信之情形，依刑事訴
    訟法第159條之5之規定，自有證據能力；至其他非供述證據
    部分，與本案事實具自然關聯性，且非公務員違背法定程序
    或經偽造、變造等須證據排除之情事所取得，依同法第158
    條之4規定反面解釋，亦具證據能力，先予敘明。　　
貳、實體部分　　
一、訊據被告蔡孟翰固不否認於附表三所示時、地，收取案外人
    吳梓宣所交付如附表三所示款項，再交予不詳詐欺集團成員
    之事實，惟矢口否認有何加重詐欺等犯行，辯稱：我當時不
    知道這是犯罪，後來因為一些案件在調查，我才知道這是詐
    騙，本案當下我真的不知情，當初吳梓宣提供給我的證明，
    都有寫公司的代收款云云。經查：
  ㈠被害人黃宗重、廖連珠遭詐欺集團成員施用詐術而陷於錯誤
    ，於附表一所示時間匯款至案外人吳梓宣申辦之台新銀行及
    國泰世華銀行帳戶內，吳梓宣並依指示分別於附表二所示時
    間領出上開款項後，於附表三所示時、地交付被告之事實，
    業據被告供承在卷（見警卷第3-8頁〈同他卷第87-92頁、第1
    29-137頁、同偵一卷第33-41頁〉，偵一卷第24-25頁、本院
    卷第35-42頁），並經證人即被害人黃宗重（見警卷第135-1
    37頁〈同他卷第93-95頁〉）、證人即被害人廖連珠（見警卷
    第157-158頁〈同他卷第115-116頁〉）及證人吳梓宣（見警卷
    第9-13頁〈同他卷第7-11頁〉、第15-16頁〈同他卷第13-14頁〉
    、第17-21頁〈同他卷第15-19頁〉、第23-27頁，偵一卷第25-
    26頁）證述在卷。此外，並有臺南市北區開南街33巷與南園
    街附近監視器錄影畫面擷取照片6張（見警卷第33-34頁、第
    37頁〈同他卷第25-28頁〉）、(黃宗重)110年6月17日之郵政
    跨行匯款申請書3份（見警卷第139-141頁〈同他卷第97-99頁
    〉）、(黃宗重)LINE通訊軟體對話紀錄翻拍照片7張（見警卷
    第143-146頁〈同他卷第101-104頁〉）、(廖連珠)臺灣銀行匯
    款申請書1份（見警卷第159頁〈同他卷第117頁〉）、(廖連珠
    )LINE通訊軟體對話紀錄翻拍照片3張（見警卷第161頁〈同他
    卷第119頁〉）、被告蔡提供之與「洪小炘」聯繫之LINE通訊
    軟體對話紀錄5張（見偵一卷第45-49頁）、證人於吳梓宣提
    供之通訊軟體LINE及MESSENGER對話截圖照片、僱用契約書
    、存摺影本、ATM交易明細等資料1份（見警卷第39-99頁〈同
    他卷第31-37頁、41-79頁〉）、(吳梓宣)台新銀行、國泰世
    華銀行、中國信託銀行帳戶資料暨交易明細各1份（見警卷
    第111-122頁）及吳梓宣不起訴處分書1份（見偵一卷第69-7
    5頁）在卷可資佐證，堪認告訴人黃宗重、廖連珠遭不詳姓
    名所屬之詐騙集團成員藉以施用詐術，致其等因此陷於錯誤
    而匯款至證人吳梓宣帳戶內，再由吳梓宣提領後交付被告，
    之後再由被告轉交與姓名不詳之詐騙集團成員等情，要可認
    定。
　㈡被告雖以事前並不知為詐騙等情詞置辯，惟詐騙集團利用電
    話或通訊軟體進行詐欺犯罪，並收購或詐取他人帳戶作為詐
    騙工具供被害者匯入款項，及指派俗稱「車手」之人收取帳
    戶資料、提款以取得犯罪所得，同時造成金流斷點而掩飾、
    隱匿此等犯罪所得之去向及所在，藉此層層規避執法人員查
    緝等事例，已在平面、電子媒體大幅報導，且經警察、金融
    、稅務機關在各公共場所張貼防騙文宣廣為宣導，是上情應
    已為社會大眾所共知。故如刻意支付對價委由他人代為領取
    物品、提領款項再行轉交，顯係有意隱匿而不願自行出面從
    事此等客觀上毫無難度之行為，受託取物或收款者就該等物
    品或款項可能係詐欺集團犯罪之不法所得，當有合理之預期
    ；基此，苟見他人以不合社會經濟生活常態之方式要求代為
    領取不明物品、款項或轉交者，衡情當知渠等係在從事詐欺
    等與財產有關之犯罪，並藉此掩飾、隱匿此等犯罪所得之去
    向及所在等節，應均為大眾週知之事實。查被告固提出與「
    洪小炘」聯繫之LINE通訊軟體對話紀錄以佐證其係要應徵工
    作云云，然被告依指示收取詐騙款項及轉交時，已係28歲之
    成年人，其又自承為大學畢業，心智已然成熟，具有一般之
    智識程度及相當之社會生活經驗，對於上開各情自無不知之
    理。而被告應徵工作，但竟連公司名稱、地址都不知（見本
    院卷第41頁），工作內容與LINE對話紀錄亦不相符（只要轉
    交金錢），且無需到公司上班，未簽勞動契約或僱用契約，
    亦未提及勞、健保，有哪一家合法營運之公司是如此作業的
    ，此種種都顯不合常理！但被告何以絲毫不產生懷疑即逕依
    指示收取並轉交金錢？何況，利用金融機構轉帳、匯款均甚
    方便，如被告收取及轉交之金錢，確屬公司合法經營之收入
    ，在被告及其他人員層層轉交情況下，如何避免被告或有人
    私自侵吞，而公司又有何不利用公司帳戶為上開資金移轉，
    甘冒遭他人侵吞風險而執意要以現金交付方式為之？依被告
    之工作內容及模式，被告已可預見其經手之款項，並非正當
    來源。而被告於同意參與本件犯行時，對於參與詐騙犯罪，
    已有預見，仍繼續參與相關犯罪行為，而容任犯罪結果之發
    生，其所為已因此造成金流斷點而掩飾、隱匿此等犯罪所得
    之去向等情，當已有相當之認識。堪信被告主觀上顯具有縱
    其所經手之金錢為詐欺犯罪所得，且轉交此等款項即足掩飾
    、隱匿詐欺犯罪所得之去向，亦均不違背其本意之共同詐欺
    取財、洗錢之不確定故意，其所為即係以自己犯罪之意思，
    共同參與上開犯行至明。
  ㈢再以電話或通訊軟體進行詐騙之犯罪型態，自取得供被害人
    匯款之金融帳戶資料、對被害人施行詐術、由車手於該帳戶
    內提領款項、取贓分贓等各階段，乃需由多人縝密分工方能
    完成之犯罪型態，通常參與人數眾多，分工亦甚為細密等事
    態，同為大眾所週知，且相關詐騙集團犯罪遭查獲之案例，
    亦常見於新聞、媒體之報導；依前述被告之智識程度、生活
    經驗，對上情當亦有充分之認識。而本件除被告、與被告連
    絡之之人「洪小炘」外，尚有利用電話及LINE向被害人施行
    詐術、向被告收取詐得之款項之人等其他詐騙集團成員，客
    觀上該集團之人數自已達3人以上，被告猶聽從指示負責收
    取及轉交詐得之款項而參與共同詐騙被害人之犯行，主觀上
    即亦有3人以上共同詐欺取財之不確定故意甚明。
  ㈣綜上所述，被告所辯無非事後畏罪卸責之詞，均不足採信。
    本件事證已臻明確，被告上開犯行洵堪認定，應予依法論科
    。
二、論罪科刑：
  ㈠按刑法上所謂幫助他人犯罪，係指就他人之犯罪加以助力，
    使其易於實施之積極的或消極的行為而言，如在正犯實施前
    ，曾有幫助行為，其後復參與犯罪構成要件之行為者，即已
    加入犯罪之實施，其前之低度行為應為後之高度行為所吸收
    ，仍成立共同正犯，不得以從犯論。次按共同正犯之成立，
    祇須具有犯意之聯絡，行為之分擔，既不問犯罪動機起於何
    人，亦不必每一階段犯行，均經參與；共同正犯間，非僅就
    其自己實施之行為負其責任，並在犯意聯絡之範圍內，對於
    他共同正犯所實施之行為，亦應共同負責；共同正犯間之犯
    意聯絡，不以明示為必要，即相互間有默示之合致，亦無不
    可（最高法院109年度臺上字第1603號判決意旨參照）。又
    共同正犯之意思聯絡，原不以數人間直接發生者為限，縱有
    間接之聯絡者，亦包括在內（最高法院109年度臺上字第232
    8號判決意旨參照）。共同實行犯罪行為之人，在合同意思
    範圍內，各自分擔犯罪行為之一部，相互利用他人之行為，
    以達其犯罪之目的者，即應對於全部所發生之結果共同負責
    ；且共同正犯不限於事前有協定，即僅於行為當時有共同犯
    意之聯絡者亦屬之，且表示之方法，不以明示通謀為必要，
    即相互間有默示之合致亦無不可（最高法院103年度臺上字
    第2335號判決意旨參照）。另按洗錢防制法之立法目的，在
    於防範及制止因犯該法第3條所列之特定犯罪而取得或變得
    之財物或財產上利益及其之孳息，藉由包含處置（即將特定
    犯罪所得直接予以移轉或變更）、分層化（即以迂迴層轉、
    化整為零之多層化包裝方式，掩飾或隱匿特定犯罪所得）及
    整合（即收受、持有或使用他人之特定犯罪所得，使之回流
    至正常金融體系，而得以合法利用享受）等各階段之洗錢行
    為，使其形式上轉換成為合法來源，以掩飾或切斷特定犯罪
    所得與犯罪之關聯性，而藉以逃避追訴、處罰。一般而言，
    洗錢防制法第2條第2款之掩飾、隱匿行為，目的在遮掩、粉
    飾、隱藏、切斷特定犯罪所得與特定犯罪間之關聯性，是此
    類洗錢行為須與欲掩飾、隱匿之特定犯罪所得間具有物理上
    接觸關係（事實接觸關係）；特定犯罪之正犯實行特定犯罪
    後，為掩飾、隱匿其犯罪所得財物之去向及所在，而令被害
    人將款項轉入其所持有、使用之他人金融帳戶，並由該特定
    犯罪正犯前往提領其犯罪所得款項得手，如能證明該帳戶內
    之款項係特定犯罪所得，因已被提領而造成金流斷點，該當
    掩飾、隱匿之要件，該特定犯罪正犯自成立一般洗錢罪之正
    犯（最高法院108年度臺上大字第3101號裁定意旨參照）。
  ㈡被告收取及轉交此等詐欺犯罪所得之行為，復已造成金流斷
    點，亦該當掩飾、隱匿詐欺犯罪所得之去向之要件。故核被
    告所為，係犯刑法第339條之4第1項第2款之3人以上共同詐
    欺取財罪，及洗錢防制法第14條第1項之洗錢罪。再被告係
    以一行為同時觸犯加重詐欺取財罪、洗錢罪之2個罪名，為
    想像競合犯，應依刑法第55條規定，從一重之刑法第339條
    之4第1項第2款之3人以上共同詐欺取財罪處斷。又被告所為
    附表三所示行為，時間、地點及行為均有所不同，自應分論
    併罰。　　
  ㈢被告與「洪小炘」及所屬詐騙集團其餘成員之間，均有3人以
    上共同詐欺取財、洗錢之直接或間接之犯意聯絡，且係以自
    己犯罪之意思參與本案，自應就其與前述詐騙集團成員各自
    分工而共同違犯之上開犯行均共同負責；是被告與前述詐騙
    集團成員間就上開犯行均有犯意之聯絡及行為之分擔，應論
    以共同正犯。　　
  ㈣爰審酌現今詐欺集團以各種名目實施電話或其他通訊軟體詐
    欺，常使善良之民眾畢生積蓄付諸一空，且求償無門，甚至
    造成有人晚景淒涼，也因受騙而喪失對自己與他人之信任，
    反觀各詐欺集團核心重要成員卻因此輕取暴利，造成高度民
    怨與社會不安，被告不思循正當途徑獲取所需，竟貪圖不法
    利益，參與詐欺集團之運作，擔任收水角色，負責依上層指
    示出面收取詐欺款項後再轉交詐騙集團其他人員以繳回該詐
    欺集團，嚴重影響社會秩序及治安，其等行為實屬不該，並
    考量被告經手款項分別為30、38萬元，嚴重損及被害人之財
    產法益，犯罪情節非屬輕微，且迄今尚未與被害人達成和解
    ，獲得諒解，並考量被告未完全坦承犯行之犯後態度，與爸
    爸、哥哥同住，自承大學畢業之教育程度、從事保險業，暨
    其之犯罪動機、目的、生活狀況等一切情狀，量處如主文所
    示之刑，並定其應執行刑，以資懲儆。
　㈤沒收
　　被告所收取如附表三所示之30、38萬元既均已交由其他人員
    以繳回該詐欺集團，自難認係屬被告之犯罪所得。另被告固
    供稱每月可得4萬5千元之報酬云云，惟並無其他積極證據足
    證被告已實際獲得該報酬，故此部分亦不諭知沒收，併予敘
    明。　
參、不另為免訴諭知部分
一、公訴意旨略以：被告蔡孟翰於110年5月底，加入名為「洪小
    炘」之成年人及其他姓名年籍不詳之成年人等人所組成之3 
    人以上，以實施詐術手段，且具有持續性及牟利性之有結構
    性犯罪組織之詐欺集團，擔任水房收水角色，負責收取車手
    持人頭帳戶提款卡提領被害人遭詐騙而匯入之贓款，因認涉
    犯組織犯罪防制條例第3條第1項後段之參與犯罪組織罪嫌等
    語。
二、案件曾經判決確定者，應諭知免訴之判決，為刑事訴訟法第
    302條第1款所明定。同一案件繫屬於有管轄權之數法院者，
    由繫屬在先之法院審判之，刑事訴訟法第8條前段定有明文
    。又案件依上開規定不得為審判者，應諭知不受理之判決，
    刑事訴訟法第303條第7款亦有明文規定。準此，倘同一案件
    所為實體判決業已確定，其他繫屬法院則應依刑事訴訟法第
    302條第1款諭知免訴之判決；至於所謂「同一案件」，係指
    所訴兩案被告相同，被訴之犯罪事實亦屬同一而言，繼續犯
    之一罪，即屬同一事實。參與或指揮犯罪組織行為乃繼續行
    為，在未經自首或有其他積極事實，足以證明其確已脫離或
    解散該組織之前，其違法行為，仍繼續存在，即為行為之繼
    續，而屬單純一罪，至行為終了時，仍論為一罪。
三、司法實務最高法院109年度台上字3945號判決，已修正107年
    度台上字第1066號判決見解，闡釋行為人於參與同一詐欺集
    團之多次加重詐欺行為，因部分犯行發覺在後或偵查階段之
    先後不同，肇致起訴後分由不同之法官審理，應以數案中【
    最先繫屬於法院之案件】為準，且以【該案中】之【首次】
    加重詐欺犯行與參與犯罪組織罪論以想像競合。縱該首次犯
    行非屬事實上之首次，亦因參與犯罪組織之繼續行為，已為
    該案中之首次犯行所包攝，該參與犯罪組織行為之評價已獲
    滿足，自不再重複於他次詐欺犯行中再次論罪等旨。
四、經查，依現有卷證所示，被告蔡孟翰因參與上開同一詐騙集
    團，而犯多次加重詐欺行為，其中涉有參與犯罪組織之罪嫌
    ，應於最先繫屬於法院之案件就該案「首次」加重詐欺犯行
    與參與犯罪組織罪論以想像競合犯，惟其此部分最先繫屬於
    法院犯行，業經臺灣臺南地方檢察署檢察官以110年度偵字
    第13504號提起公訴，經本院於111年1月4日以110年度金訴
    字第466號判處罪有期徒刑一年六月確定（下稱被告前案）
    ，有本院刑事判決書及被告之臺灣高等法院被告前案紀錄表
    在卷可參，被告於上開前案所參與之犯罪組織，與本案所參
    與之犯罪組織，應屬同一，本案則係於111年3月18日繫屬於
    本院，亦有本院收文戳章在卷為憑（本院卷第5頁）。是本
    案顯非最先繫屬之法院，本案被告被訴加重詐欺案件，最早
    繫屬於法院之案件，即為前案之本院110年度金訴字第466號
    案件，其參與同一犯罪組織期間，不論實施幾次詐欺取財犯
    行，其參與犯罪組織犯行，均僅能被評價一次，並與前案之
    首次犯行成立想像競合犯；被告於本案被訴參與犯罪組織犯
    行，既已先經本院前案判決確定，應為該確定判決之既判力
    所及，本案被告被訴參與犯罪組織之犯罪事實，不應受雙重
    訴追處罰，依上揭法律規定，此部分本應諭知免訴之判決，
    然因公訴意旨認此部分與被告加重詐欺罪部分有想像競合犯
    之裁判上一罪關係，是爰不另為免訴之諭知，併此敘明。　
    　
據上論斷，應依刑事訴訟法第299條第1項前段，洗錢防制法第2
條第2款、第14條第1項，刑法第11條、第28條、第339條之4第1
項第2款、第55條、第51條第5款，刑法施行法第1條之1第1項，
判決如主文。
本案經檢察官黃榮加偵查起訴，檢察官董和平到庭執行職務　
中　　華　　民　　國　　111 　年　　5 　　月　　31　　日
　　　　　　　　　刑事第二庭    審判長法　官　彭喜有
　　　　　　　　　
　　　　　　　　　                    法  官  洪士傑
　　　　　　　　　　　　　　　　　　　
　　　　　　　　　                    法  官  蔡盈貞
以上正本證明與原本無異
如不服本判決應於收受本判後20日內向本院提出上訴書狀，並應
敘述具體理由。其未敘述上訴理由者，應於上訴期間屆滿後20日
內向本院補提理由書狀（均須按他造當事人之人數附繕本）「切
勿逕送上級法院」。
  　　　　　　　　　　　　　　　書記官　楊玉寧
中　　華　　民　　國　　111 　年　　5 　　月　　31　　日
附錄本案論罪科刑法條全文
洗錢防制法第14條：
有第二條各款所列洗錢行為者，處7年以下有期徒刑，併科新臺
幣5百萬元以下罰金。
前項之未遂犯罰之。
前二項情形，不得科以超過其特定犯罪所定最重本刑之刑。
中華民國刑法第339條：
意圖為自己或第三人不法之所有，以詐術使人將本人或第三人之
物交付者，處5年以下有期徒刑、拘役或科或併科50萬元以下罰
金。
以前項方法得財產上不法之利益或使第三人得之者，亦同。
中華民國刑法第339條之4：
犯第339條詐欺罪而有下列情形之一者，處1年以上7年以下有期
徒刑，得併科1百萬元以下罰金：
一、冒用政府機關或公務員名義犯之。
二、三人以上共同犯之。
三、以廣播電視、電子通訊、網際網路或其他媒體等傳播工具，
    對公眾散布而犯之。
前項之未遂犯罰之。
附表一：
編號 告訴人 詐騙手段 匯款時間 匯款金額 （新臺幣） 匯入帳戶 1 黃宗重 詐欺集團成員於110年6月10日某時，撥打電話與告訴人黃宗重，佯稱係告訴人黃宗重之外甥女陳玉書欲借款30萬元云云，致告訴人黃宗重陷於錯誤，而為右揭交付款項之行為 110年6月17日上午9時許 30萬元 吳梓宣申辦之台新銀行帳號000-00000000000000號帳戶 2 廖連珠 詐欺集團成員於110年6月16日晚間7時30分許，撥打電話與告訴人廖連珠，佯稱係告訴人廖連珠表弟之兒子欲借款38萬元云云，致告訴人廖連珠陷於錯誤，而為右揭交付款項之行為 110年6月17日上午11時7分許 38萬元 吳梓宣申辦之國泰世華商業銀行帳號000-000000000000號帳戶 

附表二：
編號 提領時間 提領地點 提領帳號 提領金額 (新臺幣） 1 110年6月17日上午10時49分許 臺南市○區○○路000號台新銀行崇德分行 吳梓宣申辦之台新銀行帳號000-00000000000000號帳戶 25萬7千元      2 110年6月17日上午11時50分許 臺南市○區○○街00號全家便利超商 吳梓宣申辦之台新銀行帳號000-00000000000000號帳戶 4萬3千元 3 110年6月17日下午1時1分許 臺南市○○區○○路0段00號 吳梓宣申辦之國泰世華商業銀行帳號000-000000000000號帳戶 23萬4千元      4 110年6月17日下午1時11分許 臺南市○○區○○路0段000號全家便利超商 吳梓宣申辦之國泰世華商業銀行帳號000-000000000000號帳戶 10萬元 5 110年6月17日下午1時13分許 臺南市○○區○○路0段000號全家便利超商 吳梓宣申辦之國泰世華商業銀行帳號000-000000000000號帳戶 4萬6千元      

附表三：
編號 交付時間 交付地點 交付金額 （新臺幣） 1 110年6月17日下午12時20分許 臺南市○區○○街000號對面公園 30萬元 2 110年6月17日下午1時40分許 臺南市○區○○路000巷000號 38萬元